臺北高等行政法院判決
　　　　　　　　　　　　　　　　　　 94年度簡字第00529號
原　　　告　甲○○
被　　　告　勞工保險局
代　表　人　乙○（總經理）
訴訟代理人　丙○○
　　　　　　丁○○
上列當事人間因勞保事件，原告不服行政院勞工委員會中華民國
93年6月28日勞訴字第0930020674號訴願決定，提起行政訴訟。
本院判決如下：
    主  文
原告之訴駁回。
訴訟費用由原告負擔。
　　事  實
緣原告係由台中市營造業職業工會申報參加勞工保險之被保險人
，以其因外傷性第1、2頸椎脫位合併脊髓壓迫致殘，於民國（下
同）92年10月18日檢具童綜合醫院同年月10日開具之勞工保險殘
廢診斷書，向被告申請普通傷害殘廢給付。案經被告審查結果，
核定其殘廢程度符合勞工保險殘廢給付標準表第54項第9等級，
發給280日普通傷害殘廢給付計新台幣（下同）231,476元。原告
不服，向勞工保險監理委員會申請審議，經該會以93年3月23日
（93）保監審字第0374號審議駁回。原告仍不服，提起訴願，遭
決定駁回，遂向本院提起行政訴訟。茲摘敘兩造訴辯意旨如次：
甲、原告起訴意旨略謂：
一、依勞工保險殘廢給付標準表「脊柱畸形或運動障害」系列第
    53障害項目及同系列附註四之（一）規定，原告頸椎受傷嚴
    重，無法轉動，除第1、2頸椎外，第5、6頸椎亦有以鋼釘固
    定及骨融合術，影響頸椎活動範圍，此有Ｘ光片可證，原告
    所患符合上開標準表「脊柱畸形或運動障害」系列第53障害
    項目之規定，且業已提出證明。蓋人體腰椎生理運動範圍應
    在75度以上，此有身體各部位關節生理運動範圍表可稽，且
    原告依法提出童綜合醫院出具之勞工保險殘廢診斷書，其記
    載原告頸椎前屈15度、後屈15度、可活動範圍30度，即生理
    運動範圍減少超過二分之一，故被告僅核定發給280日殘廢
    給付，審議審定及訴願決定遞予維持，顯於法不符。
二、原告請求項目為勞工保險殘廢給付標準表第53障害項目：「
    脊柱遺存顯著畸形或顯著運動障害者。」，而非同表第54障
    害項目：「脊柱遺存運動障害者。」，然被告逕依其特約專
    科醫師之意見，依該表第54障害項目核付原告殘廢給付，
    有違勞工保險條例第56條賦予保險人另行指定醫院或醫師複
    檢之權限，該規定亦有限制保險人自行認定之意旨存在。是
    倘保險人對被保險人所檢具之診斷書有疑義時，應另行指定
    醫院或醫師複檢，而非逕依所聘特約專科醫師之意見為核付
    ，否則，被告毋庸制頒開具殘廢診斷書之醫院層級及醫院評
    鑑暨教學醫院評鑑合格名單，予以管制殘廢診斷書之品質。
三、參照行政院衛生署89年3月17日衛署醫字第89013119號函釋
    規定，診斷書內容，係由醫師依病人病情或依該病人之病歷
    據實填載，而非依病人要求出具，至於該診斷書所載之病情
    是否符合殘障給付標準，係由該殘障給付主管機關逕依權責
    認定。該函釋有違勞工保險條例第56條規定，蓋如對被保險
    人所檢具之診斷書有疑義時，依該條規定，應由被告出費指
    定醫院或醫師對被保險人進行複檢，毋庸經由訴訟即可解決
    殘廢給付之爭議，如今由保險人逕依權責認定，不但增加訟
    源（即被保險人須提起訴訟），且於訴訟中須由被保險人出
    鑑定費用至指定之鑑定醫院進行鑑定（複檢），不但增加勞
    工之負擔且增加訟源，顯與勞工保險條例第56條規定之意旨
    不符，故原處分顯屬違法，審議審定及訴願決定遞予維持，
    亦屬違誤失平。
四、請撤銷訴願決定、審議審定及原處分，並命被告作成核付原
    告勞工保險殘廢給付標準表第53障害項目第7等級殘廢給付
    之處分，及命被告給付原告殘廢給付差額160日計132,272元
    ，訴訟費用由被告負擔。
乙、被告答辯意旨略謂：
一、按「被保險人因普通傷害或罹患普通疾病，經治療終止後，
    如身體遺存障害，適合殘廢給付標準表規定之項目，並經保
    險人自設或特約醫院診斷為永久殘廢者，得按其平均月投保
    薪資，依同表規定之殘廢等級及給付標準，1次請領殘廢補
    助費，．．。被保險人領取普通傷病給付期滿，或其所患普
    通傷病經治療1年以上尚未痊癒，如身體遺存障害，適合殘
    廢給付標準表規定之項目，並經保險人自設或特約醫院診斷
    為永不能復原者，得比照前項規定辦理。」、「被保險人因
    職業傷害或罹患職業病，經治療終止後，如身體遺存障害適
    合殘廢給付標準表規定之項目，並經保險人自設或特約醫院
    診斷為永久殘廢者，依同表規定之殘廢等級及給付標準，增
    給50%，1次請領殘廢補償費。被保險人領取職業傷病給付期
    滿，尚未痊癒，如身體遺存障害，適合殘廢給付標準表規定
    之項目，並經保險人自設或特約醫院診斷為永不能復原者，
    得比照前項規定辦理。」勞工保險條例第53條及第54條分別
    定有明文。
二、次按勞工保險殘廢給付標準表「脊柱畸形或運動障害」系列
    第53障害項目規定：「脊柱遺存顯著畸形或顯著運動障害者
    。」為第7殘廢等級，給付標準440日；同表第54障害項目規
    定：「脊柱遺存運動障害者。」為第9殘廢等級，給付標準
    280日。又依同系列附註一規定：「脊柱為保持體位之支柱
    ，其有遺存運動障害、畸形障害或荷重障害者，對於勞動能
    力之喪失程度，不應拘執於脊柱椎骨個別之損傷程度作個別
    判斷，應從脊柱全體機能損傷若干程度，作綜合性之審查。
    」；附註四規定：「脊柱運動障害：（一）『遺存顯著運動
    障害』，係指喪失生理運動範圍二分之一以上者。（二）『
    遺存運動障害』，係指喪失生理運動範圍三分之一以上者。
    （三）脊柱運動限制不明顯者，不在給付範圍。」。
三、原告因外傷性第1、2頸椎脫位合併脊髓壓迫致殘，於92年10
    月16日檢具童綜合醫院同年月10日開具之勞工保險殘廢診斷
    書及Ｘ光片，向被告申請殘廢給付。而原告平均日投保薪資
    為826.7元，所請第53障害項目第7等級殘廢給付之給付標準
    為440日，扣除原領第54障害項目第9等級280日殘廢給付，
    差額計160日，故本件訴訟標的金額為132,272元。參照該診
    斷書記載，略以殘廢部位：頸椎；殘廢詳況：可自力行走；
    終生僅可從事輕便工作；頸椎前屈15度、後屈15度、右旋15
    度、左旋15度，活動範圍30度。案經被告將診斷書及Ｘ光片
    等資料併送請專科醫師審查，其意見略以：「郭女士第1、2
    頸椎外傷性脫位，手術內固定及融合治療，其對活動會有影
    響，可符合第54項第9殘等之規定。」據此，被告乃核定其
    符合勞工保險殘廢給付標準表第54項第9等級，核發280日普
    通傷病殘廢給付，並經審議審定及訴願決定維持在案。
四、被告於審核保險給付案件時，除以被保險人或受益人檢附之
　　保險資料、診斷書等資料予以審核外，如有必要，亦須另外
    徵詢專科醫師意見或實地派員訪查瞭解實情，此由勞工保險
    條例第28條、第56條及其施行細則第61條規定，保險人（即
    被告）為審核保險給付，得調查有關之文件、得另行指定醫
    院或醫師複檢即明，否則上開條文賦予被告審核之權限即形
    同具文。是被告除審核原告所提出之診斷書外，就其Ｘ光片
    及手術恢復情形，綜合衡量，並請專業醫師作醫事評定，決
    定原告所患符合何殘廢給付等級，要屬當然，揆諸上開標準
    表之規定自明。且被告於審核殘廢給付時認有無複檢之必要
    ，係依事實已臻明確與否而定，依原告之診斷書及Ｘ光片記
    載已足以認定，複檢即非屬必要。又被告專業醫師審查之意
    見，乃就原告之診斷書記載及Ｘ光片加以引述，並非妄斷之
    詞，此有上開診斷書可稽，原告稱被告若對上開自設或特約
    醫院所為專業診斷認為有疑，僅得要求原告複檢云云，顯有
    誤解。
五、被告當初係將上開童綜合醫院92年10月10日出具之勞工保險
    殘廢診斷書及Ｘ光片送請所屬特約專科醫師審查，並無調閱
    原告相關病歷資料，所送資料亦不包含內部簽稿（定型化例
    稿）中所述之肌電圖及電腦斷層等資料。而從原告檢附之上
    開殘廢診斷書中肢體障害關節各關節可活動範圍度數表之記
    載，原告頸椎活動範圍，已喪失生理運動範圍二分之一以上
    ，惟被告所屬特約專科醫師就原告Ｘ光片審查後，認為其僅
    符合上開標準表第54障害項目第9殘廢等級。原告稱其第5、
    6頸椎亦有以鋼釘固定及骨融合術等語，被告為求慎重，曾
    在訴願階段再次送請所屬特約專科醫師審查，其審查結果仍
    認原告頸椎受損情形僅符合該標準表第54障害項目第9殘廢
    等級。
六、此外，原告再次檢送Ｘ光片（91年4月26日及92年1月2日攝
    影）及電腦斷層（91年3月24日及91年5月30日攝影，皆為91
    年9月23日手術前所攝影）予被告。而原告整體頸椎形狀良
    好，除第1、2及5-6節有固定外，第2-3，3-4，4-5及6-7節
    之關節皆良好，經治療下仍可改善功能（症狀未固定），卻
    仍核示符合上開標準表第54項第9等級，其原因為何？是被
    告為求慎重，再將原告所送上開Ｘ光片、電腦斷層及全案資
    料送請被告專科醫師審查，其意見略以：「一、本次補送術
    前之Ｘ光片及斷層片郭女士原來即病變輕微，未必需要手術
    治療。因其原本脊椎情況即不錯，手術內固定第1、2及5-6
    頸椎，手術部分會影響活動，但其2-3，3-4，4-5，6-7頸椎
    情況仍好（整體情況良好），故認為其功能不會喪失1/2以
    上。故上次回覆，是認定其手術會帶來影響，但其影響不致
    於大於功能之50%才稱其仍可改善（不符第53項標準）故判
    定其手術之影響可符合第54項第9級殘等（應可改善，故未
    完全依其診斷書做判定）。二、綜上其仍維持原來之等級（
    未提高）。」據此，原告雖再送Ｘ光片及電腦斷層，被告亦
    再送被告專科醫師審查，惟原告障害程度未提高，可見被告
    所為處分並無違誤。
七、請駁回原告之訴，訴訟費用由原告負擔。
　　理  由
一、按「被保險人因普通傷害或罹患普通疾病，經治療終止後，
    如身體遺存障害，適合殘廢給付標準表規定之項目，並經保
    險人自設或特約醫院診斷為永久殘廢者，得按其平均月投保
    薪資，依同表規定之殘廢等級及給付標準，1次請領殘廢補
    助費．．。被保險人領取普通傷病給付期滿，或其所患普通
    傷病經治療1年以上尚未痊癒，如身體遺存障害，適合殘廢
    給付標準表規定之項目，並經保險人自設或特約醫院診斷為
    永不能復原者，得比照前項規定辦理。」勞工保險條例第53
    條定有明文。次按，勞工保險殘廢給付標準表「脊柱畸形或
    運動障害」系列第53障害項目「脊柱遺存顯著畸形或顯著運
    動障害者」為第7殘廢等級，發給440日之殘廢給付；同表第
    54項「脊柱遺存運動障害者」為第9殘廢等級，發給280日之
    殘廢給付。又依「脊柱畸形或運動障害」系列附註一規定：
    「脊柱為保持體位之支柱，其有遺存運動障害、畸形障害或
    荷重障害者，對於勞動能力之喪失程度，不應拘執於脊柱椎
    骨個別之損傷程度作個別判斷，應從脊柱全體機能損傷若干
    程度，作綜合性之審查」；另附註四規定：「脊柱運動障害
    （一）『遺存顯著運動障害』，係指喪失生理運動範圍二分
    之一以上者。（二）『遺存運動障害』係指喪失生理運動範
    圍三分之一以上者。（三）脊柱運動限制不明顯者，不在給
    付範圍。」。
二、本件原告係由台中市營造業職業工會申報參加勞工保險之被
    保險人，以其因外傷性第1、2頸椎脫位合併脊髓壓迫致殘，
    於92年10月18日檢具童綜合醫院同年月10日開具之勞工保險
    殘廢診斷書，向被告申請普通傷害殘廢給付。案經被告審查
    結果，核定其殘廢程度符合勞工保險殘廢給付標準表第54項
    第9等級，發給280日普通傷害殘廢給付計231,476元。原告
    不服，申請審議及提起訴願均遭駁回之事實，有勞工保險給
    付申請書、勞工保險殘廢診斷書、殘廢給付受理編審清單、
    被告92年12月8日第000000000000號核定通知書、審定書及
    訴願決定書等附卷可稽，自堪信為真實。
三、原告主張其身體障害程度符合勞工保險殘廢給付標準表第53
    障害項目第7殘廢等級，被告不應逕依特約專科醫師意見，
    按該表第54障害項目核付殘廢給付，倘被告對被保險人檢具
    之診斷書有所疑義，依法應請醫師複檢（詳如事實欄所載）
    云云。惟查：
１、原告申請殘廢給付時所檢附童綜合醫院92年10月10日開具之
    勞工保險殘廢診斷書，雖於「肢體障害關節各關節可活動範
    圍度數表」記載頸椎前屈15度、後屈15度、右旋15度、左旋
    15度、活動範圍30度等語。惟依勞工保險殘廢給付標準表脊
    柱畸形或運動障害項目附註一規定，脊柱為保持體位之支柱
    ，其有遺存運動障害、畸形障害或荷重障害者，對於勞動能
    力之喪失程度，不應拘執於脊柱椎骨個別之損傷程度作個別
    判斷，應從脊柱全體機能損傷若干程度，作綜合性之審查。
    依據原告申請時所送殘廢診斷書之記載，雖其喪失生理運動
    範圍，已達脊柱遺存顯著運動障害之程度，但人體脊柱之活
    動程度範圍，可能因個人脊柱之損傷變形或融合程度與其外
    觀肌肉之彈性及對疼痛之感覺與忍耐度等因素，而有不同之
    結果，因此不能僅憑其表癥上生理活動範圍之程度，作為判
    斷病患脊柱殘廢之唯一依據。本件被告於受理原告申請後，
    將原告檢附之前揭診斷書及Ｘ光片，送請專科醫師審查，審
    查意見明載：「郭女士第1、2頸椎外傷性脫位，手術內固定
    及融合治療，其對活動會有影響，可以符合第54項第9級殘
    等之規定。」等語，有該審查意見表影本附卷可憑；又原告
    不服被告處分，申請審議時，亦據監理會將上開資料送請專
    科醫師審查，審查意見明載：「童綜合醫院殘廢證明『頸椎
    前屈15度、後屈15度、可動範圍30度』依所附Ｘ光為第1、2
    頸椎內固定後，但其餘頸椎正常，無畸形或滑脫，對頸椎活
    動會有限制，但不致只有30度。勞保局核以54項第9等級為
    合理。」等語，亦有該審查意見表附卷可按。則本件原告經
    被告專科醫師及監理會特約醫師前後兩次審查結果，均認定
    原告所患殘廢程度僅符合勞工保險殘廢給付標準表第54項第
    9等級，乃發給280日普通傷害殘廢給付計231,476元，洵屬
    有據。
２、另原告於訴願時訴稱其在Ｘ光片上明顯顯示第1、2、5、6頸
    椎鋼釘固定及骨融合術，為何監理會審定書只提第1、2頸椎
    ，而不提第5、6頸椎云云。被告為求慎重，再次送請其專科
    醫師審查，審查意見明載：「郭女士之殘廢申請診斷書只提
    第1、2頸椎外傷性脫位合併脊髓壓迫，並未提5、6頸椎之事
    。以Ｘ光片看其整體頸椎形狀良好，除第『1、2』及『5、6
    』節有固定外，『2-3』、『3-4』、『4-5』及『6-7』節之
    關節皆良好，故認為其治療下仍可改善功能。故綜合判斷下
    仍認為郭女士符合第54項第9級殘等之規定。」等語，有該
    審查意見表影本附訴願卷可稽。又原告提起本件訴訟時，被
    告再次將原告申請書件、殘廢診斷書，以及原告再次檢送之
    Ｘ光片（91年4月26日及92年1月2日攝影）、電腦斷層（91
    年3月24日及91年5月30日攝影，皆為91年9月23日手術前所
    攝影），送請其專科醫師審查，審查意見明載：「一、本次
    補送術前之Ｘ光片及斷層片，郭女士原來即病變輕微，未必
    需要手術治療。因其原本脊椎情況即不錯，手術內固定第1
    、2及5-6頸椎，手術部分會影響活動，但其2-3，3-4，4-5
    ，6-7頸椎情況仍好（整體情況良好），故認為其功能不會
    喪失1/2以上。故上次回覆是認定其手術會帶來影響，但其
    影響不致於大於功能之50%才稱其仍可改善（不符第53項標
    準）。故判定其手術之影響可符合第54項第9級殘等（應可
    改善，故未完全依其診斷書做判定）。二、綜上其仍維持原
    來之等級（未提高）。」等語，復有該審查意見表影本附本
    院卷可稽。益證本件原告所患於92年10月18日向被告提出普
    通傷害殘廢給付之申請當時，僅達勞工保險殘廢給付標準表
    第54項第9等級之給付標準。
３、按「本局得視業務需要聘用兼任醫師12人至20人」勞工保險
    局組織條例第11條第2項前段定有明文；另「保險人為審核
    保險給付或勞工保險監理委員會為審議爭議案件認有必要者
    ，得向被保險人、受益人、投保單位、各該醫院、診所或領
    有執業執照之醫師、助產士等要求提出報告，或調閱各該醫
    院、診所及投保單位之病歷、薪資帳冊、檢查化驗紀錄或放
    射線診斷攝影片（Ｘ光照片）及其他有關文件，被保險人、
    受益人、投保單位、各該醫院、診所及領有執業執照之醫師
    或助產士等均不得拒絕。」、「保險人於審核殘廢給付認為
    有複檢必要時，得另行指定醫院或醫師複檢。」為勞工保險
    條例第28條及第56條所規定。可知法令明文規定保險人（即
    被告）為審核保險給付，或監理會為審議爭議案件，得調查
    有關之文件，得另行指定醫院或醫師複檢，並得通知出具診
    斷書之醫院診所檢送必要之有關診療病歷或Ｘ光片等，而被
    告為審核被保險人是否符合給付標準表之殘廢等級，自得依
    職權送請其聘用之專業醫師表示審查意見，或以監理會專業
    醫師之審查意見，以為其審核之參據，此項專業醫師審查意
    見之審核，要屬被告之法定職權。易言之，被保險人申請保
    險給付時，所檢據特約醫院出具之診斷證明書，僅係其申領
    保險給付之必備要件；惟被告審核是否符合給付標準時，要
    非僅以該診斷證明書為唯一參據，此觀上開法條規定自明。
    再者，行政程序法第36條及第41條第1項分別規定：「行政
    機關應依職權調查證據，不受當事人主張之拘束，對當事人
    有利及不利事項一律注意。」「行政機關得選定適當之人為
    鑑定。」。查被告係勞工保險之保險人，於當事人向其提出
    勞工保險各項給付申請時，被告須開始行政程序，並有上揭
    依職權調查證據之義務，且於遇有醫理上之諸疑義時，得以
    具有專業知識之第三人即專科醫師，於行政程序中陳述關於
    特別法規或經驗定則之意見，而以其陳述，為證據之用。況
    本件被告係依被保險人所提殘廢診斷書、Ｘ光片及電腦斷層
    片，並參酌特約專科醫師之專業意見，綜合審查而為終局之
    核定，原告稱被告僅依特約專科醫師意見為核定云云，不無
    誤會。
４、按勞工保險條例第56條規定，保險人於審核保險給付認為有
    複檢必要時，得另行指定醫院或醫師複檢，是如所送資料已
    足以據為核定之基礎，即尚無複檢之必要。又勞工保險條例
    第56條所規定「必要時」之要件性質上為不確定法律概念，
    被告就個案是否有複檢之必要，仍應依個案認定之，非謂被
    告之認定，與原告之認定不同，或與診斷證明書所載不符，
    則均須一律送複檢。經查，原告殘廢情形之判斷，既經被告
    依其所送殘廢診斷書、Ｘ光片、電腦斷層片及特約專科醫師
    之專業意見，依相關審定原則予以核定，則原告徒以其認定
    與被告不同，即請求就其殘廢情形之判斷進行複檢，經核並
    無必要。
四、綜上所述，本件原處分並無違誤。審議審定及訴願決定遞予
    維持，俱無不合。原告仍執前詞，訴請撤銷，併請判命被告
    作成核付原告勞工保險殘廢給付標準表第53障害項目第7等
    級殘廢給付之處分，及命被告給付原告殘廢給付差額160日
    計132,272元，均為無理由，應予駁回。
五、兩造其餘攻擊防禦方法均與本件判決結果不生影響，故不逐
    一論述，又本件適用簡易訴訟程序，爰不經言詞辯論逕為判
    決，併予敘明。
據上論結，本件原告之訴為無理由，爰依行政訴訟法第233條第1
項、第236條、第98條第3項前段，判決如主文。
中    華    民    國    94    年   10   月     31     日
                              第六庭法官　曹瑞卿
上為正本係照原本作成。
本件以訴訟事件所涉及之法律見解具有原則性者為限，始得於本
判決送達後20日內向本院提出上訴狀並表明上訴理由，如已於本
判決宣示後送達前提起上訴者，應於判決送達後20日內補具上訴
理由（均按他造人數附繕本），且經最高行政法院許可後方得上
訴。
中    華    民    國    94    年   10   月     31     日
            　　　　　　　　　 　 書記官  方偉皓
